ACORDAO-COMPLETO-2486317

ACÓRDÃO 1502/2021 ATA 22/2021 - PLENÁRIO

VISTOS, relatados e discutidos estes autos de Representações, formuladas pela Empresa Ympactus Construtora e Transportes Eireli acerca de possíveis irregularidades nas Tomadas de Preços 006/2020 e 007/2020, lançadas pela Prefeitura Municipal de Euclides da Cunha/BA com o objetivo de contratar empresa para a construção de creche padrão FNDE (Proinfância tipo 01) no loteamento Nossa Senhora de Lourdes, Sítio Pascoal, e a construção de escola de um pavimento com 6 (seis) salas padrão FNDE, no Povoado de Ruylândia,
ACORDAM os Ministros do Tribunal de Contas da União, reunidos em sessão de Plenário, ante as razões expostas pelo Relator, em:
9.1. conhecer das representações, com fundamento nos art. 237, inciso VII e parágrafo único, do Regimento Interno/TCU, para, no mérito, considerá-las procedentes;
9.2. dar ciência à Prefeitura Municipal de Euclides da Cunha/BA das seguintes falhas/irregularidades verificadas nos editais relativos às Tomadas de Preços 006/2020 e 007/2020 já anuladas pelo Município, com vistas a evitar a sua repetição em futuros certames envolvendo recursos federais:
9.2.1. exigência, no subitem 5.1.2, alínea "b.1.7", do edital, de itens que não preenchem cumulativamente os requisitos de maior relevância e valor significativo, e em alguns casos com especificações excessivas, em afronta ao art. 30, § 1º, I, da Lei 8.666/1993, e à Súmula 263 do TCU;
9.2.2. exigência, no subitem 5.1.2, alínea "d.1", do edital, de que "as licitantes apresentem a equipe técnica responsável pelo acompanhamento dos serviços, composta por: 01 Engenheiro Civil de campo, 01 Engenheiro Civil Residente, 01 Engenheiro Eletricista e 01 Engenheiro Mecânico", sem fundamento no projeto básico ou no edital para a exigência de outros profissionais além do engenheiro civil responsável, especialmente a exigência de engenheiro mecânico, contrariando o art. 30, § 1º, I, da Lei 8.666/1993, e jurisprudência do TCU;
9.2.3. exigência do subitem 5.1.2, alínea "d", do edital para que os profissionais listados no subitem 5.1.2, alínea "d.1", façam parte do quadro permanente "na data prevista para entrega da proposta", contrariando o art. 3°, § 1º, inciso I, e art. 30, § 1º, inciso I, ambos da Lei 8.666/1993 e, em desacordo com jurisprudência do TCU;
9.2.4. exigência, no subitem 5.1.5, alínea "c", do edital, de apresentação de certificado de registro cadastral na Prefeitura Municipal de Euclides da Cunha/BA, extrapolando os limites do art. 30 da Lei 8.666/1993, e jurisprudência do TCU; e
9.3. dar ciência deste Acórdão ao representante, ao responsável, à empresa interessada, à Prefeitura Municipal de Euclides da Cunha/BA, bem como ao Fundo Nacional de Desenvolvimento da Educação - FNDE.

Representação a respeito de supostas irregularidades em licitação destinada à contratação de empresa para construção de Creche padrão FNDE (Proinfância tipo 01) no Loteamento Nossa Senhora de Lourdes, Sítio Pascoal, na sede do município.

Prefeitura Municipal de Euclides da Cunha - BA.

3. Responsável/Interessado/Representante:
3.1. Responsável: Luciano Pinheiro Damasceno e Santos (XXX.979.545-XX).
3.2. Interessada: J.F.E. Empreendimentos e Construções Ltda. (20.555.337/0001-72).
3.3. Representante: Ympactus Construtora e Transportes Eireli (10.764.432/0001-22).

Aroldo Cedraz.

13.1. Ministros presentes: Ana Arraes (Presidente), Walton Alencar Rodrigues, Augusto Nardes, Aroldo Cedraz, Raimundo Carreiro, Bruno Dantas, Vital do Rêgo e Jorge Oliveira.
13.2. Ministro que alegou impedimento na Sessão: Aroldo Cedraz.
13.3. Ministro-Substituto convocado: Augusto Sherman Cavalcanti (Relator).
13.4. Ministros-Substitutos presentes: Marcos Bemquerer Costa e Weder de Oliveira.

AUGUSTO SHERMAN

Adoto como parte deste relatório a instrução de peça 46, elaborada no âmbito da SeinfraUrbana, e com a qual se manifestaram de acordo os seus dirigentes (peças 47/48) :
"INTRODUÇÃO 
Trata-se de representação com pedido de cautelar trazido ao TCU em 17/8/2020, informando supostas irregularidades na Prefeitura Municipal de Euclides da Cunha, BA, referentes à Tomada de Preços nº 006/2020 (peça 4, p. 1-25) , cujo objeto é a construção de creche padrão FNDE (Proinfância tipo 01) no loteamento Nossa Senhora de Lourdes, Sítio Pascoal, no valor máximo de R$ 2.749.352,93 (anexo II da planilha orçamentária, peça 4, p. 27) , com recursos específicos consignados no Orçamento Geral da União de 2020 (cláusula catorze da minuta de contrato - peça 4, p. 42) .
Foi anexado aos autos o processo TC Processo 039.172/2020-1 que traz idêntica representação da empresa Ympactus Construtora e Transportes Eireli a respeito da mesma Tomada de Preços nº 006/2020, que foi inicialmente distribuído para a SecexEducação, tendo como relator o Min. Augusto Sherman.
Também foi anexado o TC Processo 028.316/2020-7 que traz representação da empresa Ympactus com pedido de medida cautelar, a respeito de supostas irregularidades ocorridas na Prefeitura Municipal de Euclides da Cunha, BA, relacionadas à Tomada de Preços nº 007/2020, cujo objeto é a construção de escola de um pavimento com 6 (seis) salas padrão FNDE no Povoado de Ruylândia, no valor máximo de R$1.408.652,73 (anexo II da planilha orçamentária) , com recursos específicos consignados no Orçamento Geral da União de 2020 (cláusula catorze da minuta do contrato - peça 4) .
Outrossim, foi anexado ao TC Processo 039.172/2020-1 o TC Processo 039.174/2020-4, com igual representação da Ympactus referente à mesma Tomada de Preços nº 007/2020, que havia sido distribuído para a SecexEducação, sob relatoria do Min. Augusto Nardes.
HISTÓRICO
Tomada de Preços nº 006/2020
TC Processo 028.318/2020-0
A representação apresentada pela empresa Ympactus Construtora e Transportes Eireli objeto do TC Processo 028.318/2020-0, informou que o edital da Tomada de Preços nº 006/2020 continha diversas cláusulas que frustravam o caráter competitivo da licitação e prejudicavam a busca da proposta mais vantajosa para a Administração, por afrontarem os dispositivos da Lei 8.666/1993 e a jurisprudência do TCU, bem como solicitou adoção de medida cautelar suspendendo o certame tendo em vista que a entrega e abertura dos envelopes estava prevista para o dia 19/8/2020, às 08:00 horas (peças 1 a 4) .
A relatoria do processo coube ao Min. Augusto Sherman Cavalcanti (peça 5) .
Após instrução inicial (peça 6) da unidade técnica do TCU, o Relator do processo, Min. Augusto Sherman Cavalcanti, em Despacho de 3/9/2020 (peça 8) , discordou em parte do encaminhamento (peças 6 e 7) oferecido pela unidade técnica do TCU no que diz respeito à concessão da cautelar pleiteada, autorizando somente a proposta de oitiva da Prefeitura para manifestar-se sobre os indícios de irregularidade no prazo de cinco úteis e, ainda, que (i) fosse também promovida a oitiva da empresa vencedora, caso houvesse; (ii) a Prefeitura se manifestasse sobre a possibilidade de o TCU vir a determinar a anulação ou correção do certame; (iii) a Prefeitura encaminhasse cópia integral do processo licitatório e a situação atualizada dos procedimentos licitatórios e de contratação, e; (iv) alertasse à Prefeitura e à eventual empresa considerada vencedora sobre a possibilidade de anulação do certame e responsabilização dos agentes pelas irregularidades ocorridas (peça 8) .
Por meio do Ofício 47658/2020-TCU/Seproc, de 3/9/2020 (peça 9) , postado em 8/9/2020 (peça 11) e entregue em 3/11/2020 (peça 12) , que foi também encaminhado via correio eletrônico em 16/10/2020 (peça 10) , não se logrou obter resposta no prazo indicado de cinco dias. Diante disso, a decisão do relator foi reiterada pelo Ofício 70217/2020-TCU/Seproc, de 14/12/2020 (peça 13) , entregue em 28/12/2020 (peça 18) .
Por fim, o Prefeito de Euclides da Cunha, Luciano Pinheiro Damasceno e Santos (CPF XXX.979.545-XX) , por meio de seu representante legal devidamente qualificado (peça 14) , trouxe resposta intempestiva que foi juntada aos autos em 23/12/2020 (peça 15) , ultrapassando o prazo de cinco dias úteis contados a partir do recebimento da oitiva em 3/11/2020 (peça 12) .
TC Processo 039.172/2020-1
O processo TC Processo 039.172/2020-1, por Despacho do Min. Relator Augusto Sherman, foi apensado definitivamente aos presentes autos em 1/3/2021 (peça 25 - TC Processo 039.172/2020-1) , devendo, portanto, ser instruído em conjunto.
O Despacho de apensamento destaca que esse processo traz informações que não constam do principal, que podem ser relevantes aos exames, tais como (i) as atas das sessões de abertura de envelopes (peça 4 - TC Processo 039.172/2020-1) , (ii) os recursos administrativos apresentados pelo representante em face das suas inabilitações (peça 6 - TC Processo 039.172/2020-1) e, também, (iii) a manifestação da contratada sob os fatos apontados (peça 18 - TC Processo 039.172/2020-1) , os quais foram objeto de análise na instrução anterior (peça 22 - TC Processo 028.318/2020-0) .
A empresa Ympactus Construtora e Transportes Eireli traz idêntica representação a respeito da Tomada de Preços nº 006/2020, dando conta de cláusulas no edital que causariam restrição à competitividade, o que foi inicialmente distribuído para a SecexEducação, tendo como relator o Min. Augusto Sherman.
A instrução inicial da unidade técnica constatou que a empresa representante foi indevidamente desclassificada por não possuir engenheiro eletricista em seu quadro permanente, pois o item 5.1.2 do edital exigia engenheiro civil de campo, engenheiro civil residente, engenheiro eletricista e engenheiro mecânico, sendo indeferido seu recurso em razão dessa exigência encontrar-se expressa no edital (peça 11, p. 2 - TC Processo 039.172/2020-1) , apesar de afrontar o art. 30, § 1º, inciso I da Lei 8.666/1993 que trata de documentação relativa à qualificação técnica do licitante (peça 5, p. 1-8 - TC Processo 039.172/2020-1) 
Ademais, a unidade técnica aponta que trinta empresas retiraram o edital, mas apenas duas foram qualificadas, o que pode configurar restrição à competitividade, ainda que a exclusão das demais não tenha ocorrido necessariamente pela mesma razão da representante (peça 11, p. 3-4 - TC Processo 039.172/2020-1) .
Corroborando a denúncia de restrição à competitividade o próprio presidente da CPL reconheceu naquele certame a necessidade de conferir maior amplitude de participantes, e propôs retirar a exigência de engenheiro mecânico previsto no edital, conforme consignado na ata (Peça 4, p. 3 - TC Processo 039.172/2020-1) .
Em consonância com proposta da unidade técnica, o Min. Relator em seu Despacho decidiu: (i) conhecer da representação; (ii) determinar oitiva do Município para manifestar-se em cinco dias úteis a respeito da restrição à competitividade decorrente da regra constante da alínea 'd.1' da cláusula 5.1.2 do edital da Tomada de Preços 006/2020; (iii) realizar oitiva da empresa vencedora do certame, J.F.E. Empreendimentos e Construções Ltda., para manifestar-se em cinco dias úteis sobre o mesmo fato; (iv) diligenciar à prefeitura para trazer em cinco dias úteis cópia integral do processo, outros documentos correlatos, normativos regentes da CPL, atos de designação de membros da CPL e sua qualificação (peça 13, p. 2 - TC Processo 039.172/2020-1) .
A prefeitura foi comunicada da oitiva por meio do Ofício 62367/2020-TCU/Seproc (peça 15 - TC Processo 039.172/2020-1) , recebido em 25/11/2020 (peça 17 - TC Processo 039.172/2020-1) , porém, não apresentou resposta a esse ofício até a presente data.
Por outro lado, a prefeitura intempestivamente apresentou resposta no presente processo TC Processo 028.318/2020-0 (peça 15) , que foi examinada em conjunto com os demais processos apensos abaixo.
A seu turno, a empresa J.F.E. Empreendimentos e Construções Ltda. recebeu o Ofício 62366/2020-TCU/Seproc do TCU (peça 16 - TC Processo 039.172/2020-1) em 27/11/2020 (peça 21 - TC Processo 039.172/2020-1) e, intempestivamente respondeu em 17/12/2020 (peça 18 - TC Processo 039.172/2020-1) , o que foi analisado abaixo em conjunto com os demais processos apensados.
Tomada de Preços nº 007/2020
TC Processo 028.316/2020-7
O processo TC Processo 028.316/2020-7, por proposta do Min. Relator André Luís de Carvalho, foi apensado definitivamente aos presentes autos por meio do Acórdão 2499/2020-TCU-Plenário, de 16/9/2020 (peça 10 - TC Processo 028.316/2020-7) e, devido a isso, consta como encerrado no sistema e-TCU devendo, portanto, ser instruído em conjunto.
O processo apensado TC Processo 028.316/2020-7 trata de representação protocolada em 17/8/2020 (peças 1 a 4 - TC Processo 028.316/2020-7) pela empresa Ympactus Construtora e Transportes Eireli com pedido de medida cautelar, a respeito de supostas irregularidades ocorridas na Prefeitura Municipal de Euclides da Cunha, BA, relacionadas à Tomada de Preços nº 007/2020, no âmbito da Lei 8.666/1993 e Lei Complementar 123/2006, cujo objeto é a contratação de empresa especializada para construção de escola de um pavimento com 06 (seis) salas padrão FNDE no Povoado de Ruylândia, município de Euclides da Cunha - BA, sob regime de empreitada por preço global, no valor máximo de R$1.408.652,73 (anexo II da planilha orçamentária) , com recursos específicos consignados no Orçamento Geral da União de 2020 (cláusula catorze da minuta do contrato) , conforme se verifica na cópia do edital apresentado pelo autor da representação (peça 4 - TC Processo 028.316/2020-7) .
A instrução inicial (peça 6 - TC Processo 028.316/2020-7) da unidade técnica do TCU propôs em 28/8/2020 conhecer da representação, conceder a cautelar demandada pela empresa Ympactus Construtora, e determinar a oitiva da prefeitura para manifestar-se a respeito de:
Exigência do subitem 5.1.2, alínea 'd.1' do edital, de que 'as licitantes apresentem a equipe técnica responsável pelo acompanhamento dos serviços, composta por: 01 Engenheiro civil de campo, 01 Engenheiro Civil Residente, 01 Engenheiro Eletricista e 01 Engenheiro Mecânico', sem fundamento no projeto básico ou no edital para a exigência de outros profissionais além do engenheiro civil responsável, especialmente a exigência de engenheiro mecânico, contrariando o art. 30, § 1º, I, da Lei 8.666/1993 e jurisprudência do TCU; 
Exigência do subitem 5.1.2, alínea 'd' do edital, para que os profissionais listados no subitem 5.1.2, alínea 'd.1' façam parte do quadro permanente 'na data prevista para entrega da proposta', contrariando o art. 3°, § 1º, inciso I, e art. 30, § 1º, inciso I, ambos da Lei 8.666/1993 e, em desacordo com jurisprudência do TCU; 
Exigência no subitem 5.1.5 alínea 'c' do edital de apresentação de certificado de registro cadastral na prefeitura municipal de Euclides da Cunha, BA, extrapolando os limites do art. 30 da Lei 8.666/1993 e jurisprudência do TCU.
Também foi proposto facultar à prefeitura se manifestar sobre a possibilidade de o Tribunal vir a determinar a anulação ou correção do certame.
Em sintonia com proposta da unidade técnica do TCU, o Min. Relator André Luís de Carvalho, em Despacho de 12/9/2020 (peça 8  - TC Processo 028.316/2020-7) , conheceu da representação e  assentiu com o pedido de suspender cautelarmente a Tomada de preços nº 007/2020, inclusive quanto à execução superveniente do contrato, determinando a oitiva da Prefeitura de Euclides da Cunha e oitiva da empresa porventura declarada vencedora do certame, para em quinze dias apresentarem justificativas para as falhas apontadas pela unidade técnica.
O Acórdão 2499/2020-TCU-Plenário, de 16/9/2020 (peça 10 - TC Processo 028.316/2020-7) , de relatoria do Min. André Luís de Carvalho, referendou a cautelar suspensiva contida no Despacho acostado à peça 8, com todas as demais decisões ali proferidas, e promoveu o apensamento daquele processo TC Processo 028.316/2020-7 ao presente TC Processo 028.318/2020-0.
O Ofício 49529/2020-TCU/Seproc, de 14/9/2020 (peça 9 - TC Processo 028.316/2020-7) , endereçado ao Prefeito de Euclides da Cunha, foi recebido em 3/11/2020 (peça 19 - TC Processo 028.316/2020-7) . Esse expediente foi também encaminhado por correio eletrônico em 20/10/2020 (peça 14 - TC Processo 028.316/2020-7) . Em 3/11/2020, o representante legal do prefeito tempestivamente solicitou dilatação de prazo para resposta, sendo atendido pelo Acórdão 3135/2020-TCU-Plenário, de 25/11/2020, que estendeu o prazo em trinta dias a partir da sua ciência, ocorrida em 21/12/2020 (peça 25 - TC Processo 028.316/2020-7) .
A resposta do gestor foi protocolada tempestivamente em 23/12/2020 (peças 22 e 23 - TC Processo 028.316/2020-7) .
Não foi efetuada a oitiva da empresa vencedora do certame na ocasião, pois ainda não se tinha conhecimento de quem havia vencido a licitação. No entanto, a empresa se manifestou sobre as mesmas questões nos processos TC Processo 039.172/2020-1 e TC Processo 039.174/2020-4, conforme analisado abaixo.
TC Processo 039.174/2020-4
O processo TC Processo 039.174/2020-4, sob relatoria do Min. Augusto Nardes, foi apensado definitivamente ao TC Processo 039.172/2020-1 conforme determinação contida no Despacho de 21/11/2020 (peça 13 - TC Processo 039.174/2020-4) , devendo, portanto, ser instruído em conjunto.
A empresa Ympactus Construtora e Transportes Eireli traz idêntica representação a respeito da mesma Tomada de Preços nº 007/2020, dando conta de cláusulas no edital que causariam restrição à competitividade, o que foi inicialmente distribuído para a SecexEducação, tendo como relator o Min. Augusto Nardes, que em seu Despacho decidiu: (i) conhecer da representação; (ii) determinar oitiva do Município para manifestar-se em cinco dias úteis a respeito da restrição à competitividade decorrente da regra constante da alínea 'd.1' da cláusula 5.1.2 do edital da Tomada de Preços 007/2020; (iii) realizar oitiva da empresa vencedora do certame, J.F.E. Empreendimentos e Construções Ltda., para manifestar-se em cinco dias úteis sobre os fatos apontados na representação; e (iv) diligenciar à prefeitura para trazer em cinco dias úteis cópia integral do processo, outros documentos correlatos, normativos regentes da CPL, atos de designação de membros da CPL e, sua qualificação (peça 13, p. 1-2 - TC Processo 039.174/2020-4) .
A prefeitura foi comunicada da oitiva por meio do Ofício 63421/2020-TCU/Seproc (peça 16 - TC Processo 039.174/2020-4) , recebido em 11/12/2020 (peça 17 - TC Processo 039.174/2020-4) , porém, não apresentou resposta a esse Ofício até a presente data.
Entretanto, intempestivamente a prefeitura apresentou resposta no presente processo TC Processo 028.318/2020-0 (peça 15) , que foi examinada em conjunto com os demais processos apensos abaixo.
Por sua vez, a empresa J.F.E. Empreendimentos e Construções Ltda. recebeu o Ofício 63422/2020-TCU/Seproc do TCU (peça 15 - TC Processo 039.174/2020-4) em 15/12/2020 (peça 21 - TC Processo 039.174/2020-4) e, intempestivamente, respondeu em 4/1/2020 (peça 18 - TC Processo 039.174/2020-4) , o qual foi analisado em conjunto com os demais processos apensados, conforme abaixo.
A instrução anterior (peça 22 - TC Processo 028.318/2020-0) analisou em conjunto as respostas do Prefeito Municipal de Euclides da Cunha, Luciano Pinheiro Damasceno e Santos, assim como da empresa J.F.E. Empreendimentos e Construções Ltda. a respeito das impropriedades verificadas na Tomada de Preços nº 006/2020 (TC Processo 028.318/2020-0 e TC Processo 039.172/2020-1) e na Tomada de Preços nº 007/2020 (TC Processo 028.316/2020-7 e TC Processo 039.174/2020-4) , resumidas no quadro abaixo.
Processos sob exame
	Processo
	Relator
	Licitação
	Objeto

	TC Processo 028.318/2020-0
	Min. Augusto Sherman
	Tomada de Preços nº 006/2020
	Construção de creche do Proinfância, em Nª Sª de Lourdes

	TC Processo 039.172/2020-1
	Min. Augusto Sherman
		
	TC Processo 028.316/2020-7
	Min. André Luiz de Carvalho
	Tomada de Preços nº 007/2020
	Construção de escola de um pavimento com seis salas, em Ruylândia

	TC Processo 039.174/2020-4
	Min. Augusto Nardes
		
Análise da resposta da prefeitura
A resposta (peça 15) do Prefeito de Euclides da Cunha por meio de seu representante legal (procuração na peça 14) , trouxe como referência os processos TC Processo 028.318/2020-0 e TC Processo 028.316/2020-7 ali epigrafados, destacando-se na instrução que se tratavam de obras diferentes, mas cujo edital apresenta os mesmos itens reputados irregulares pelo representante.
O processo TC Processo 028.318/2020-0 trata da Tomada de Preços nº 006/2020 para construção de creche no Programa Proinfância do FNDE no Conjunto N.ª S.ª de Lourdes, enquanto o TC Processo 028.316/2020-7 se refere à Tomada de Preços nº 007/2020 para construção de escola de um pavimento com seis salas padrão FNDE em Ruylândia, cujo contrato foi cautelarmente suspenso por Despacho do relator (peça 8 do TC Processo 028.316/2020-7) , referendado pelo Acórdão 2499/2020-TCU-Plenário, de 16/9/2020, o qual também decidiu pelo apensamento desse processo aos presentes autos (peça 10 do TC Processo 028.316/2020-7) .
Da comparação das respostas trazidas em ambos os processos (peça 15 do TC Processo 028.318/2020-0 e peças 22 e 23 do TC Processo 028.316/2020-7) observa-se que as justificativas são idênticas, apenas reproduzidas e trazidas para processos diferentes, de forma que, observando a racionalidade administrativa e economia processual, a justificativa trazida em ambos os processos teve uma única análise.
Outrossim, verificou-se que o processo apenso TC Processo 039.172/2020-1 de representação trouxe as mesmas irregularidades relativas à Tomada de Preços nº 006/2020 tratadas no TC Processo 028.318/2020-0, assim como o apenso TC 039.174/20204 trouxe as mesmas irregularidades apontadas na Tomada de Preços nº 007/2020, objeto do TC Processo 028.316/2020-7 apenso, pelo que, as respostas da prefeitura foram analisadas em conjunto.
Tomada de Preços nº 006/2020 e Tomada de Preços nº 007/2020
Exigência do subitem 5.1.2, alínea 'd.1' do edital, de que 'as licitantes apresentem a equipe técnica responsável pelo acompanhamento dos serviços, composta por: 01 Engenheiro civil de campo, 01 Engenheiro Civil Residente, 01 Engenheiro Eletricista e 01 Engenheiro Mecânico', sem fundamento no projeto básico ou no edital para a exigência de outros profissionais além do engenheiro civil responsável, especialmente a exigência de engenheiro mecânico, contrariando o art. 30, § 1º, I, da Lei 8.666/1993 e jurisprudência do TCU.
Em relação às impropriedades apontadas na Tomada de Preços nº 006/2020 e Tomada de Preços nº 007/2020, o responsável apresentou as mesmas justificativas aqui examinadas.
Em sua justificativa, o responsável descreveu o papel de cada especialidade dos engenheiros listados no subitem 5.1.2, alínea 'd.1' do edital para a execução da obra, quais sejam, engenheiro civil de campo, engenheiro civil residente, engenheiro eletricista e engenheiro mecânico.
Em relação ao engenheiro mecânico, o representante legal do prefeito informou (peça 15, p. 2-3) que, na ata de julgamento da Tomada de Preços 006/2020 a CPL fez constar que a exigência de engenheiro mecânico não seria considerada na análise das propostas (peça 4, p. 3 - TC Processo 039.172/2020-1) .
Análise
Verificou-se que a empresa Ympactus Construtora se insurgiu contra sua inabilitação por não apresentar engenheiro eletricista em sua equipe técnica, exigência que não encontrava respaldo no art. 30, § 1º, inciso I da Lei 8.666/1993 que trata de documentação relativa à qualificação técnica do licitante (peça 5, p. 1-8 - TC Processo 039.172/2020-1) e afrontava a jurisprudência do TCU (Acórdão 373/2015-TCU-Plenário, de relatoria do Min. Weder de Oliveira) .
Ademais, trinta empresas e dez pessoas físicas retiraram o edital, das quais onze empresas apresentaram propostas, mas apenas duas foram qualificadas (peça 4 p. 1-2 - TC Processo 039.172/2020-1) , o que pode configurar restrição à competitividade, ainda que a exclusão não tenha ocorrido necessariamente pela mesma razão da representante.
Corroborando a denúncia de restrição à competitividade o próprio presidente da CPL reconheceu naquele certame a necessidade de conferir maior amplitude de participantes, e propôs retirar a exigência de engenheiro mecânico previsto no edital, conforme consignado na Ata da Sessão da TP 006/2020 (Peça 4, p. 3 - TC Processo 039.172/2020-1) .
Embora o presidente da CPL tenha atuado no sentido de aumentar a competitividade no certame, a modificação de exigência do edital no decorrer da sessão não encontra respaldo na Lei 8.666/1993 e, produziu uma alteração importante nas exigências da licitação sem que houvesse nova publicação do edital, conforme exigido no art. 21, § 4º, da lei de licitações.
Apesar do Ofício 47658/2020-TCU/Seproc, de 3/9/2020 (peça 9) , ter informado da necessidade de apresentação de cópia integral do processo licitatório, conforme Despacho do Relator em seu item 20.4 (peça 8, p. 4) , esse documento não foi trazido ao TCU.
Em busca realizada no portal da Prefeitura de Euclides da Cunha, obteve-se cópia dos Editais TP 006/2020 e TP 007/2020 com o respectivo cronograma, memorial descritivo e planilha orçamentária (peça 19, p. 1-184; peça 20, p. 1-112) . Da análise desses documentos, observou-se que a descrição da casa de máquinas e a exigência de engenheiro mecânico eram idênticos em ambos os projetos.
Segundo o memorial descritivo do projeto Proinfância Tipo 1 (Tomada de Preços nº 006/2020) , a casa de máquinas referida na justificativa do gestor é destinada a instalação dos conjuntos motor-bomba para o sistema de incêndio' (peça 19, p. 115) , e para isso seria necessário um engenheiro mecânico. Todavia, o gestor não comprovou que essa é uma atribuição exclusiva do engenheiro mecânico.
Como se viu, a resposta do Prefeito se mostrava contraditória, pois apesar de reafirmar a necessidade do engenheiro mecânico exigido no edital, ele mesmo informava que esse quesito não foi observado pela CPL no julgamento da licitação. Apesar dessa indevida liberalidade da CPL, a simples exigência editalícia poderia afastar potenciais interessados que não cumprissem com esse quesito, restringindo a competitividade do certame.
Portanto, a informação de que 'nenhum dos licitantes presentes no dia do certame foi inabilitado pela ausência de engenheiro mecânico ou qualquer outro motivo irrelevante' (peça 15, p. 3) não ilidiu a irregularidade posto que a exigência excessiva do Edital inibe a participação de empresas que não contam com essas especialidades de engenharia em seu quadro e, pelo fato de não preencherem os requisitos editalícios deixam de apresentar propostas, restringindo a competitividade do certame.
Além disso, a resposta do gestor discorreu sobre a importância de a empresa licitante demonstrar capacidade técnica e experiência prévia em atividades similares ao objeto licitado (peça 15, p. 3-9) , visando comprovar que a empresa vencedora do certame reuniria condições técnicas e gerenciais para bem executar o objeto da avença. Todavia, não foi tecnicamente justificada a necessidade de engenheiro civil de campo, engenheiro civil residente, engenheiro eletricista e engenheiro mecânico para as obras previstas.
A resposta não ilidiu a questão.
Observou-se que a resposta da prefeitura somente respondeu ao item b da diligência, relativo ao subitem 5.1.2, alínea d.1 do edital, não ilidindo a questão e não abordou a maioria das indagações, quais sejam: (i) item a referente ao subitem 5.1.2, alínea b.1.7 do edital; (ii) item c correspondente ao subitem 5.1.2, alínea d do edital; (iii) item d relativo ao subitem 5.1.5 alínea c do edital; (iv) manifestação sobre a possibilidade de o TCU vir a determinar a anulação ou correção do certame, e; (v) cópia integral do processo licitatório e a situação atualizada dos procedimentos licitatórios e de contratação.
Por sua vez, o Despacho do Min. Relator, André Luís de Carvalho, no TC 028.316/20200 apenso, suspendeu cautelarmente o prosseguimento da TP 007/2020 (peça 8 do TC Processo 028.316/2020-0) , sendo referendado pelo Acórdão 2499/2020-TCU-Plenário, de 16/9/2020 (peça 10 - TC Processo 028.316/2020-7) . 
Apesar da resposta incompleta da Prefeitura, constatou-se por meio de busca no portal do Simec que a Tomada de Preços 006/2020 tem recursos oriundos do Termo de Convênio FNDE nº 202002952/2020, com o valor pactuado de R$ 2.749.352,93 e contratado de R$ 2.710.968,84, sendo que a obra está na situação de 'Em execução' com o percentual de 2,57%, com a última vistoria realizada pelo Município em 19/1/2021, não se verificando no sistema nenhum pagamento de nota fiscal (peça 21, p. 7) .
Quanto à Tomada de Preços nº 007/2020, o Simec indicava que os recursos eram originários no Termo de Convênio FNDE nº 202002951/2020, com o valor pactuado de R$ 1.408.652,73 e contratado de R$ 1.392.301,78, encontrando-se na situação de 'contratação' sem percentual de execução, em vista da suspensão cautelar pelo TCU (peça 21, p. 5) .
Das informações colhidas no portal do Simec/FNDE tornou-se possível obter os dados da empresa vencedora. Em ambos os contratos se tratava da empresa J.F.E. Empreendimentos e Construções Ltda. (CNPJ 20.555.337/0001-72) .
Por meio de busca no portal da Prefeitura Municipal de Euclides da Cunha, BA, constatou-se que o prefeito Luciano Pinheiro foi reeleito e empossado no cargo em 1º/1/2021 (https://www.euclidesdacunha.ba.gov.br/noticia/prefeito-vice-prefeito-e-vereadores-sao-empossados-em-euclides-da-cunha/157) .
Análise da resposta da empresa J.F.E. Empreendimentos
A empresa J.F.E. Empreendimentos e Construções Ltda. (CNPJ 20.555.337/0001-72) somente apresentou resposta nos processos TC Processo 039.172/2020-1 e TC Processo 039.174/2020-4, as quais eram idênticas, onde a empresa informou de forma sucinta não ter observado nenhuma irregularidade na licitação, deu início à obra, fez investimentos e que, no momento da resposta assinada em 11/12/2020, a obra encontrava-se paralisada aguardando uma decisão para evitar prejuízos (peça 18, p. 3 - TC Processo 039.172/2020-1 e peça 18, p. 3 - TC 039.174/20204) .
A instrução anterior (peça 22 - TC Processo 028.318/2020-0) concluiu que a resposta da empresa declarada vencedora das licitações não contribuiu para esclarecer os fatos considerados irregulares. Por outro lado, não havia indício de que tivesse atuado para restringir a competitividade dos certames.
Diante de tudo isso e, em consonância com a instrução (peça 22 - TC Processo 028.318/2020-0) da unidade técnica, o Relator, Ministro Augusto Sherman Cavalcanti, por meio de Despacho de 15/3/2021 (peça 25) , depois referendado pelo Acórdão 570/2021-TCU-Plenário, de 17/3/2021 (peça 31) , determinou em suma o seguinte:
cautelarmente à Prefeitura Municipal de Euclides da Cunha/BA, que suspenda todos os atos decorrentes da Tomada de Preços 006/2020, incluindo o contrato dela decorrente, celebrado com a empresa J.F.E. Empreendimentos e Construções Ltda.;
oitiva para que a Prefeitura Municipal de Euclides da Cunha/BA e a empresa J.F.E. Empreendimentos e Construções Ltda. se manifestem, em 15 dias, no mérito, sobre as irregularidades apontadas nestes autos (principais e apensos) , relativas às Tomadas de Preços 006/2020 e 007/2020, suspensas cautelarmente;
à Prefeitura Municipal de Euclides da Cunha/BA, considerando a possibilidade de construção participativa das deliberações deste Tribunal, que apresente informações atualizadas sobre os procedimentos licitatórios e respectivos contratos e, caso queira, se manifeste desde logo quanto às eventuais consequências práticas da implementação das medidas acautelatórias;
audiência do responsável Sr. Luciano Pinheiro Damasceno e Santos, prefeito do Município de Euclides da Cunha/BA, para que no prazo de 15 dias, apresente razões de justificativa pela intempestividade e incompletude da resposta ao Ofício 47658/2020-TCU/Seproc, bem como suas razões de justificativa a respeito dos seguintes indícios de irregularidades constatadas nas Tomadas de Preços 006/2020 e 007/2020 causadoras de restrições à competitividade: (i) exigência, no subitem 5.1.2, alínea 'b.1.7' do edital, de itens que não preenchem cumulativamente os requisitos de maior relevância e valor significativo, e em alguns casos com especificações excessivas; (ii) exigência do subitem 5.1.2, alínea 'd' do edital, para que os profissionais listados no subitem 5.1.2, alínea 'd.1' façam parte do quadro permanente 'na data prevista para entrega da proposta'; (iii) exigência no subitem 5.1.5 alínea 'c' do edital de apresentação de certificado de registro cadastral na prefeitura municipal de Euclides da Cunha/BA;
diligência à Prefeitura do Município de Euclides da Cunha/BA, para que, no prazo de 15 dias, encaminhe cópia integral dos processos das Tomadas de Preços 006/2020 e 007/2020, e respectivos processos de contratação e de pagamento.
Conforme já informado na instrução anterior (peça 22) , o prefeito responsável pelas licitações e contratos sob análise, Luciano Pinheiro Damasceno e Santos (CPF XXX.979.545-XX) , foi reeleito para o período de 2021 a 2024.
A presente instrução visa analisar as respostas apresentadas.
EXAME TÉCNICO
Para comunicar a Prefeitura de Euclides da Cunha, o Sr. Luciano Pinheiro Damasceno e Santos e, a empresa J.F.E. Empreendimentos das deliberações adotadas pelo TCU, foram expedidos ofícios em 15/3/2021 (peças 26 a 30, e 34-35) , cujos avisos de recebimentos comprovam a efetivação das entregas até o dia 1/4/2021 (peças 36 a 41) .
Das sete comunicações efetuadas, quatro delas informaram do prazo limite de quinze dias para respostas da prefeitura e da empresa a respeito dos itens 'b', 'd' e 'e' acima. 
Decorridos mais de quarenta e cinco dias dos prazos estabelecidos, nenhuma manifestação foi trazida aos autos pelos responsáveis.
Apesar da ausência de resposta da Prefeitura, em busca no portal do Simec realizada em 14/5/2021 constata-se que o contrato referente à Tomada de Preços 006/2020 com recursos oriundos do Termo de Convênio FNDE nº 202002952/2020, e valor contratado de R$ 2.710.968,84, para construção de creche no loteamento N.ª S.ª de Lourdes, encontra-se na situação de 'Paralisada' com percentual de execução de 2,57%, com a última vistoria realizada pelo Município em 5/5/2021, não se verificando no sistema nenhum pagamento de nota fiscal e encontrando-se com saldo bancário de R$ 412.114,85 (peça 44, p. 1-2) .
Quanto ao contrato resultante da Tomada de Preços nº 007/2020, o portal do Simec indica que os recursos são originários no Termo de Convênio FNDE nº 202002951/2020, com o valor contratado de R$ 1.392.301,78, visando construção de escola de um pavimento com seis salas no Povoado de Ruylândia, encontrando-se na situação de 'Contratação' sem nenhum percentual de execução (peça 44, p. 2-3) .
Diante do silêncio do responsável Luciano Pinheiro Damasceno e Santos, prefeito reeleito do Município de Euclides da Cunha/BA, vai-se propor a sua apenação com aplicação de multa por não apresentar resposta à audiência contida no Ofício 11030/2021-TCU/Seproc, de 15/3/2021 (peça 28) , entregue em 18/3/2021 (peça 36) ao seu representante legal, Ramon Moura Ribeiro (peça 14) .
Tendo em vista não haver evidências de pagamentos à empresa e, em função do baixo percentual de 2,57% de execução da obra, ao invés de se propor a citação do prefeito por não apresentar resposta à audiência, vai-se propor comunicar dos fatos ao FNDE para adoção das providências da sua alçada, inclusive instauração de tomada de contas especial, se for o caso, devendo informar o TCU das providências adotadas no prazo de 90 dias.
Também não foram apresentadas respostas às oitivas (peças 26 e 30) dirigidas à Prefeitura Municipal de Euclides da Cunha/BA e à empresa J.F.E. Empreendimentos e Construções Ltda., que foram entregues em 23/3/2021 (peça 37) e, em 25/3/2021 (peça 40) , respectivamente, para que se manifestassem' sobre as irregularidades apontadas nas Tomadas de Preços 006/2020 e 007/2020. Todavia, considerando-se não haver evidências de pagamentos à empresa e, em função do baixo percentual de 2,57% de execução da obra, não será proposta a adoção de medidas pelo TCU, deixando-se essa tarefa a cargo do FNDE, entidade concedente dos recursos.
Outrossim, a Prefeitura não atendeu à diligência contida no Ofício 11031/2021-TCU/Seproc (peça 27) , entregue em 23/3/2021 (peça 38) , para que encaminhasse cópia integral dos processos das Tomadas de Preços 006/2020 e 007/2020. Contudo, não havendo indícios de pagamentos à empresa contratada e, diante do baixo percentual de 2,57% de execução da obra, não será proposta a atuação adicional do TCU, uma vez que a atribuição é primária da entidade concedente dos recursos.
A Prefeitura Municipal de Euclides da Cunha/BA também deixou de responder à notificação do TCU contida no Ofício 11036/2021-TCU/Seproc (peça 29) , entregue em 23/3/2021 (peça 39) comunicando da possibilidade de construção participativa das deliberações deste Tribunal. Considerando tratar-se de medida facultativa, não será proposta a adoção de medidas saneadoras pelo TCU.
Por fim, a Prefeitura foi comunicada do inteiro teor do Acórdão por meio do Ofício 12.745/2021-TCU/Seproc (peça 34) , entregue em 31/3/2021 (peça 41) . O mesmo ocorreu em relação à empresa por meio do Ofício 12746/2021-TCU/Seproc (peça 35) , entregue em 1/4/2021 (peça 42) . Desse modo, ambas tomaram conhecimento da determinação de suspensão cautelar dos atos oriundos da Tomada de Preços 006/2020, incluindo o contrato decorrente. Ante a ausência de manifestação dos interessados sobre a efetiva sustação do contrato e aos demais questionamentos (peças 26 a 30) , vai-se propor seja determinado à Prefeitura que promova a desconstituição dos contratos e todos os atos decorrentes das Tomadas de Preços 006/2020 e 007/2020 e, ainda, que sejam os presentes autos encaminhados ao FNDE para acompanhar o cumprimento dessa determinação e a adoção das medidas de sua alçada, inclusive tomada de contas especial, se for o caso, por se tratar de atribuição primária da entidade concedente dos recursos.
CONCLUSÃO
Trata-se de representação com pedido de medida cautelar, relativa a irregularidades ocorridas na Prefeitura Municipal de Euclides da Cunha, BA, relacionadas à Tomada de Preços nº 006/2020 (TC Processo 028.318/2020-0 e TC Processo 039.172/2020-1) para construção de creche no Conjunto Nª Sª de Lourdes, e à Tomada de Preços nº 007/2020 (TC Processo 028.316/2020-7 e TC Processo 039.174/2020-4) para construção de escola de um pavimento com seis salas em Ruylândia. Ambos tiveram o contrato cautelarmente suspenso.
As representações trazidas pela empresa Ympactus Construtora se referem a duas licitações distintas, mas com as mesmas cláusulas restritivas à competitividade, contra as quais se insurgiu a representante.
A instrução anterior comparou as respostas da prefeitura trazidas nos processos TC Processo 028.318/2020-0 e TC Processo 028.316/2020-7, observando que as justificativas são idênticas, apenas reproduzidas para processos diferentes e, devido a isso, os dois processos tiveram uma única análise conjunta com os TC Processo 039.172/2020-1 e TC Processo 039.174/2020-4 apensados, para os quais a prefeitura não apresentou respostas.
O prefeito de Euclides da Cunha, Luciano Pinheiro Damasceno e Santos, trouxe a mesma resposta para as duas oitivas, contudo de forma incompleta, tratando unicamente da irregularidade incorrida no subitem 5.1.2, alínea 'd.1' do edital, o qual exigia que 'as licitantes apresentem a equipe técnica responsável pelo acompanhamento dos serviços (...) ', cuja justificativa foi considerada insubsistente no exame técnico acima. 
Viu-se que o Relator, Ministro Augusto Sherman Cavalcanti, por meio de Despacho de 15/3/2021, depois referendado pelo Acórdão 570/2021-TCU-Plenário, de 17/3/2021, determinou (i) cautelarmente à Prefeitura Municipal de Euclides da Cunha/BA, que suspendesse todos os atos decorrentes da Tomada de Preços 006/2020, incluindo o contrato dela decorrente, celebrado com a empresa J.F.E. Empreendimentos e Construções Ltda.; (ii) determinação para que a Prefeitura Municipal de Euclides da Cunha/BA e a empresa J.F.E. Empreendimentos e Construções Ltda. se manifestem, em 15 dias, no mérito, sobre as irregularidades, relativas às Tomadas de Preços 006/2020 e 007/2020, suspensas cautelarmente; (iii) à Prefeitura Municipal de Euclides da Cunha/BA, que apresentassem informações atualizadas sobre os procedimentos licitatórios e respectivos contratos; (iv) audiência do responsável Sr. Luciano Pinheiro Damasceno e Santos, prefeito do Município de Euclides da Cunha/BA, para que no prazo de 15 dias, apresentasse razões de justificativa pela intempestividade e incompletude da resposta ao Ofício 47658/2020-TCU/Seproc, bem como suas razões de justificativa a respeito dos indícios de irregularidades constatadas nas Tomadas de Preços 006/2020 e 007/2020 causadoras de restrições à competitividade; (v) diligência à Prefeitura do Município de Euclides da Cunha/BA, para que, no prazo de 15 dias, encaminhasse cópia integral dos processos das Tomadas de Preços 006/2020 e 007/2020, e respectivos processos de contratação e de pagamento.
As comunicações foram devidamente efetivadas via ofícios em 15/3/2021, cujos avisos de recebimentos comprovam a efetivação das entregas até o dia 1/4/2021. Das sete comunicações efetuadas, quatro delas informaram do prazo limite de quinze dias para respostas da prefeitura de Euclides da Cunha, de Luciano Pinheiro Damasceno e Santos e, da empresa J.F.E. Empreendimentos, a respeito dos itens acima. Todavia, passados mais de quarenta e cinco dias dos prazos estabelecidos, nenhuma manifestação foi trazida aos autos pelos responsáveis.
Em busca no portal do Simec realizada em 14/5/2021constata-se que o contrato referente à Tomada de Preços 006/2020, com recursos oriundos do Termo de Convênio FNDE nº 202002952/2020, e valor contratado de R$ 2.710.968,84, para construção de creche no loteamento N.ª S.ª de Lourdes, encontra-se na situação de 'Paralisada' com percentual de execução de 2,57%, não se verificando no sistema nenhum pagamento de nota fiscal.
Quanto ao contrato decorrente da Tomada de Preços nº 007/2020, o portal do Simec indica que os recursos são originários no Termo de Convênio FNDE nº 202002951/2020, com o valor contratado de R$ 1.392.301,78, visando construção de escola de um pavimento com seis salas no Povoado de Ruylândia, encontrando-se na situação de 'Contratação' sem nenhum percentual de execução.
Diante do silêncio do responsável Luciano Pinheiro Damasceno e Santos, prefeito reeleito do Município de Euclides da Cunha, BA, com fundamento no inciso IV, art. 58 da Lei 8.443/1992 vai-se propor a sua apenação com aplicação de multa por não apresentar resposta à audiência contida no Ofício 11030/2021-TCU/Seproc, de 15/3/2021, entregue em 18/3/2021 ao seu representante legal, Ramon Moura Ribeiro, em cumprimento ao Despacho de 15/3/2021 (peça 25) , prolatado pelo Ministro Relator, Augusto Sherman Cavalcanti, depois referendado pelo Acórdão 570/2021-TCU-Plenário, de 17/3/2021.
Tendo em vista não haver evidências de pagamentos à empresa e, em função do baixo percentual de 2,57% de execução da obra, vai-se propor comunicar dos fatos ao FNDE para adoção das providências da sua alçada, inclusive instauração de tomada de contas especial, se for o caso, devendo informar o TCU das providências adotadas no prazo de 90 dias.
Também não foram apresentadas respostas às oitivas dirigidas à Prefeitura Municipal de Euclides da Cunha/BA e à empresa J.F.E. Empreendimentos e Construções Ltda., que foram entregues em 23/3/2021 e, em 25/3/2021, respectivamente, para que se manifestassem sobre as irregularidades apontadas nas Tomadas de Preços 006/2020 e 007/2020. Todavia, considerando-se não haver evidências de pagamentos à empresa e, em função do baixo percentual de execução da obra, não será proposta a adoção de medidas adicionais pelo TCU, deixando-se essa tarefa a cargo do FNDE, entidade concedente dos recursos.
Outrossim, a Prefeitura não atendeu à diligência contida no Ofício 11031/2021-TCU/Seproc, entregue em 23/3/2021, para que encaminhasse cópia integral dos processos das Tomadas de Preços 006/2020 e 007/2020. Contudo, não havendo indícios de pagamentos à empresa contratada e, diante do baixo percentual de execução da obra, não será proposta a atuação do TCU, atribuição primária da entidade concedente dos recursos.
A Prefeitura Municipal de Euclides da Cunha/BA também deixou de responder à notificação do TCU contida no Ofício 11036/2021-TCU/Seproc, entregue em 23/3/2021 comunicando da possibilidade de construção participativa das deliberações deste Tribunal. Considerando tratar-se de medida facultativa, não será proposta a adoção de medidas saneadoras pelo TCU.
Por fim, a Prefeitura foi comunicada do inteiro teor do Despacho de 15/3/2021, prolatado pelo Ministro Relator, Augusto Sherman Cavalcanti, por meio do Ofício 12.745/2021-TCU/Seproc, entregue em 31/3/2021. O mesmo ocorreu em relação à empresa por meio do Ofício 12746/2021-TCU/Seproc, entregue em 1/4/2021. Desse modo, ambas tomaram conhecimento da determinação de suspensão cautelar dos atos oriundos da Tomada de Preços 006/2020, incluindo o contrato decorrente. Ante a ausência de manifestação dos interessados sobre a efetiva sustação do contrato e aos demais questionamentos, vai-se propor seja determinado à Prefeitura que promova a desconstituição dos contratos e todos os atos decorrentes das Tomadas de Preços 006/2020 e 007/2020 e, ainda, que sejam os presentes autos encaminhados ao FNDE para acompanhar o cumprimento dessa determinação e a adoção das medidas de sua alçada, inclusive tomada de contas especial, se for o caso, por se tratar de atribuição primária da entidade concedente dos recursos.
PROPOSTA DE ENCAMINHAMENTO
Ante todo o exposto, submetem-se os autos à consideração superior, propondo:
aplicação de multa prevista no inciso IV, art. 58 da Lei 8.443/1992, ao prefeito Municipal de Euclides da Cunha, BA, Luciano Pinheiro Damasceno e Santos (CPF XXX.979.545-XX) , devido à ausência de resposta às decisões contidas no Despacho de 15/3/2021, prolatado pelo Ministro Relator, Augusto Sherman Cavalcanti, depois referendado pelo Acórdão 570/2021-TCU-Plenário, de 17/3/2021, fixando-lhe o prazo de 15 (quinze) dias, a contar das notificações, para que comprove, perante o Tribunal (art. 214, inciso III, alínea 'a', do Regimento Interno/TCU) , o recolhimento da dívida ao Tesouro Nacional, atualizada monetariamente desde a data do acórdão que vier a ser proferido até a do efetivo recolhimento, se for paga após o vencimento, na forma da legislação em vigor;
autorizar, desde logo, nos termos do art. 28, inciso II, da Lei 8.443/1992, a cobrança judicial das dívidas, caso não atendidas as notificações;
seja determinado à Prefeitura Municipal de Euclides da Cunha, BA, que promova a desconstituição dos contratos e todos os atos decorrentes das Tomadas de Preços 006/2020 e 007/2020, encaminhando a comprovação das providências adotadas, no prazo de 30 dias;
sejam encaminhadas cópias dos presentes autos ao FNDE para conhecer da deliberação a ser adotada pelo TCU e, para que promova as medidas saneadoras de sua alçada, inclusive tomada de contas especial, se for o caso, informando ao Tribunal sobre as medidas adotadas no prazo de 90 dias;
Seja comunicado ao representante que as deliberações do TCU podem ser acessadas no seguinte endereço eletrônico: https://pesquisa.apps.tcu.gov.br/#/pesquisa/acordao-completo 
sejam arquivados os presentes autos e seus apensos (TC Processo 028.316/2020-7, TC Processo 039.172/2020-1 e TC Processo 039.174/2020-4) , nos termos do inciso II, art. 169 do Regimento Interno do TCU."
2.	Estando os autos conclusos e inclusos na pauta da Sessão Plenária de 16/6/2021, compareceram ao processo os causídicos representantes do município, conforme peça 49, a fim de informar que houve a anulação dos certames por ato próprio da administração municipal. Assim informado, pugnaram pela juntada posterior de provas materiais ou arrazoados que se fizessem necessários ao deslinde da matéria versada na petição, a título de informações complementares.
3.	Diante do alegado, solicitei a exclusão do processo de pauta, para os devidos esclarecimentos sobre a efetiva anulação dos certames.
4.	No mesmo dia foram juntadas as peças 50/51 e 53/54 contendo a publicação do aviso de anulação dos certames no Diário Oficial da Prefeitura Municipal de Euclides da Cunha. 		
É o Relatório.

8.1. Cássio Carvalho Batista (19682/OAB-BA) e outros, representando Luciano Pinheiro Damasceno e Santos.

Não atuou.

REPRESENTAÇÕES FORMULADAS EM FACE DE TOMADAS DE PREÇOS COM CLÁUSULAS EDITALÍCIAS QUE CAUSARAM RESTRIÇÕES INDEVIDAS À COMPETITIVIDADE. PROCESSOS CONSTITUÍDOS EM DISTINTAS REPRESENTAÇÕES VERSANDO SOBRE DOIS PROCEDIMENTOS LICITATÓRIOS COM MESMOS VÍCIOS NO ÂMBITO DE UM MESMO MUNICÍPIO. SUSPENSÃO CAUTELAR DE AMBOS OS PROCEDIMENTOS. REUNIÃO DOS PROCESSOS PARA TRATAMENTO EM CONJUNTO. AUDIÊNCIA DO PREFEITO. ANULAÇÃO DOS CERTAMES EFETUADA PELO MUNICÍPIO NO CURSO DO PROCESSO. PERDA DE OBJETO DA CAUTELAR. AUSÊNCIA DE RESPOSTA A AUDIÊNCIA JUSTIFICADA PELOS REPRESENTANTES DO MUNICÍPIO. CONHECIMENTO. PROCEDÊNCIA. CIÊNCIA DAS FALHAS ENCONTRADAS, SEM IMPLICAR SANÇÃO AO GESTOR MUNICIPAL EM FACE DAS PROVIDÊNCIAS ADOTADAS NO SENTIDO DA ANULAÇÃO DOS CERTAMES.

Secretaria de Fiscalização de Infraestrutura Urbana (SeinfraUrbana).

Trata-se de Representações, com pedidos de medida cautelar, formuladas pela empresa Ympactus Construtora e Transportes Eireli acerca de possíveis irregularidades em duas tomadas de preços lançadas pela Prefeitura Municipal de Euclides da Cunha/BA, as quais foram reunidas neste processo mediante seus respectivos apensamentos.
2.	Consoante explicitado na instrução transcrita no relatório precedente, originalmente neste processo deu-se início à apreciação da representação formulada em face da Tomada de Preços nº 006/2020, cujo objeto é a construção de creche padrão FNDE (Proinfância tipo 01) no loteamento Nossa Senhora de Lourdes, Sítio Pascoal, no valor máximo de R$ 2.749.352,93, com recursos específicos do Termo de Convênio FNDE nº 202002952/2020.
3.	Posteriormente, foi apensada a estes autos o processo TC Processo 039.172/2020-1 que traz idêntica representação da empresa Ympactus Construtora e Transportes Eireli a respeito da mesma Tomada de Preços nº 006/2020, também sob minha relatoria.
4. 	Encontra-se apensado o TC Processo 028.316/2020-7 relativo à representação daquela empresa a respeito de supostas irregularidades ocorridas na Tomada de Preços nº 007/2020, cujo objeto é a construção de escola de um pavimento com 6 (seis) salas padrão FNDE no Povoado de Ruylândia, no valor máximo de R$ 1.408.652,73, com recursos do Termo de Convênio FNDE nº 202002951/2020, sob relatoria inicial do Ministro-Substituto André Luís de Carvalho. A esse processo foi apensado o TC Processo 039.174/2020-4, com igual representação da Ympactus referente à mesma Tomada de Preços nº  007/2020, inicialmente sob relatoria do Ministro Augusto Nardes.
5.	Os processos, portanto, foram todos reunidos sob estes autos, a fim de dar os encaminhamentos necessários aos fatos objeto das representações.
6.	No tocante à Tomada de Preços nº 007/2020, este Tribunal referendou cautelar suspensiva adotada pelo Ministro-Substituto André Luís de Carvalho, mediante o Acórdão 2499/2020-TCU-Plenário.
7.	Já em relação à Tomada de Preços nº 006/2020, este Tribunal referendou cautelar suspensiva por mim adotada, mediante o Acórdão 570/2021-TCU-Plenário.
8.	Por ocasião daquela primeira cautelar, o Ministro-Substituto André Luís de Carvalho determinou a realização de oitiva indicando como irregularidades os seguintes apontamentos alusivos à Tomada de Preços nº 007/2020:
"c.1) Exigência do subitem 5.1.2, alínea 'd.1' do edital, de que 'as licitantes apresentem a equipe técnica responsável pelo acompanhamento dos serviços, composta por: 01 Engenheiro civil de campo, 01 Engenheiro Civil Residente, 01 Engenheiro Eletricista e 01 Engenheiro Mecânico', sem fundamento no projeto básico ou no edital para a exigência de outros profissionais além do engenheiro civil responsável, especialmente a exigência de engenheiro mecânico, contrariando o art. 30, § 1º, I, da Lei 8.666/1993 e jurisprudência do TCU;
c.2) Exigência do subitem 5.1.2, alínea 'd' do edital, para que os profissionais listados no subitem 5.1.2, alínea 'd.1' façam parte do quadro permanente 'na data prevista para entrega da proposta', contrariando o art. 3°, § 1º, inciso I, e art. 30, § 1º, inciso I, ambos da Lei 8.666/1993 e, em desacordo com jurisprudência do TCU;
c.3) Exigência no subitem 5.1.5 alínea 'c' do edital de apresentação de certificado de registro cadastral na prefeitura municipal de Euclides da Cunha, BA, extrapolando os limites do art. 30 da Lei 8.666/1993 e jurisprudência do TCU."
9.	De maneira bastante semelhante, indiquei, em oitiva prévia à cautelar que foi referendada pelo Acórdão 570/2021-TCU-Plenário, referente à Tomada de Preços nº 006/2020, o seguinte conjunto de irregularidades, sobre as quais as partes haveriam de se pronunciar, sob pena da suspensão/anulação do procedimento:
"a) exigência, no subitem 5.1.2, alínea 'b.1.7' do edital, de itens que não preenchem cumulativamente os requisitos de maior relevância e valor significativo, e em alguns casos com especificações excessivas, em afronta ao art. 30, § 1º, I, da Lei 8.666/1993 e à Súmula 263 do TCU;
b) exigência do subitem 5.1.2, alínea 'd.1' do edital, de que 'as licitantes apresentem a equipe técnica responsável pelo acompanhamento dos serviços, composta por: 01 Engenheiro civil de campo, 01 Engenheiro Civil Residente, 01 Engenheiro Eletricista e 01 Engenheiro Mecânico', sem fundamento no projeto básico ou no edital para a exigência de outros profissionais além do engenheiro civil responsável, especialmente a exigência de engenheiro mecânico, contrariando o art. 30, § 1º, I, da Lei 8.666/1993 e jurisprudência do TCU;
c) exigência do subitem 5.1.2, alínea 'd' do edital, para que os profissionais listados no subitem 5.1.2, alínea 'd.1' façam parte do quadro permanente 'na data prevista para entrega da proposta', contrariando o art. 3°, § 1º, inciso I, e art. 30, § 1º, inciso I, ambos da Lei 8.666/1993 e, em desacordo com jurisprudência do TCU;
d) exigência no subitem 5.1.5 alínea 'c' do edital de apresentação de certificado de registro cadastral na prefeitura municipal de Euclides da Cunha/BA, extrapolando os limites do art. 30 da Lei 8.666/1993 e jurisprudência do TCU."
10.	Não elididos esses apontamentos, conduziu-se à adoção da cautelar suspensiva, referendada pelo Acórdão 570/2021-TCU-Plenário. 
11.	Na oportunidade do Despacho decisório, também determinei a adoção de outras medidas, como a fixação do prazo de 15 (quinze) dias, com fundamento no art. 250, inciso V, do Regimento Interno/TCU, para que a Prefeitura Municipal de Euclides da Cunha/BA e a empresa J.F.E. Empreendimentos e Construções Ltda. se manifestassem, no mérito, sobre as irregularidades apontadas nestes autos (principais e apensos) , relativas às Tomadas de Preços 006/2020 e 007/2020, suspensas cautelarmente pelo Despacho então por mim adotado e pela decisão cautelar confirmada mediante o Acórdão 2499/2020-TCU-Plenário.
12.	Também determinei, àquela ocasião, a realização de audiência do responsável Sr. Luciano Pinheiro Damasceno e Santos, Prefeito do Município de Euclides da Cunha/BA, com fundamento no art. 43, inciso II, da Lei 8.443/1992, c/c 250, inciso IV do RI/TCU, para que, no prazo de 15 (quinze) dias, apresentasse razões de justificativa pela intempestividade e incompletude da resposta ao Ofício 47658/2020-TCU/Seproc, devidamente oficiado e reiterado conforme demonstrado na instrução da SeinfraUrbana, bem como suas razões de justificativa a respeito dos seguintes indícios de irregularidades constatados nas Tomadas de Preços 006/2020 e 007/2020, visto que os editais eram semelhantes, identificados como causadores de severas restrições à competitividade evidenciadas pelo baixo número de licitantes participantes e efetivamente habilitados naqueles certames:
	12.1. exigência, no subitem 5.1.2, alínea "b.1.7" do edital, de itens que não preenchem cumulativamente os requisitos de maior relevância e valor significativo, e em alguns casos com especificações excessivas, em afronta ao art. 30, § 1º, I, da Lei 8.666/1993, e à Súmula 263 do TCU;
	12.2. exigência do subitem 5.1.2, alínea "d" do edital, para que os profissionais listados no subitem 5.1.2, alínea "d.1" façam parte do quadro permanente 'na data prevista para entrega da proposta", contrariando o art. 3°, § 1º, inciso I, e art. 30, § 1º, inciso I, ambos da Lei 8.666/1993, e, em desacordo com jurisprudência do TCU; e
	12.3. exigência no subitem 5.1.5 alínea "c" do edital de apresentação de certificado de registro cadastral na prefeitura municipal de Euclides da Cunha/BA, extrapolando os limites do art. 30 da Lei 8.666/1993 e jurisprudência do TCU.
13.	Conforme exposto no relatório precedente, nem a prefeitura municipal, nem a empresa contratada trouxeram, até o término da etapa de instrução, elementos aptos ao afastamento das irregularidades apontadas, de maneira que, no mérito, a secretaria alvitra a desconstituição da licitação e dos contratos celebrados.
14.	Consoante indicado na instrução (a partir do item 64) , instados ao pronunciamento de mérito sobre as questões, as partes deixaram de aduzir elementos nessa fase, de maneira que permaneceram, na análise realizada pela secretaria, os vícios apontados; e a restrição indevida ao caráter competitivo dos certames vencidos pela mesma empresa não restou elidida, conforme a análise empreendida.
15.	No tocante à audiência, dirigida ao prefeito, a unidade instrutiva propõe a aplicação de sanção por não atendimento, indicando-se como fundamento legal o disposto no art. 58, inciso IV, da Lei 8.443/1992:
"69. Diante do silêncio do responsável Luciano Pinheiro Damasceno e Santos, prefeito reeleito do Município de Euclides da Cunha/BA, vai-se propor a sua apenação com aplicação de multa por não apresentar resposta à audiência contida no Ofício 11030/2021-TCU/Seproc, de 15/3/2021 (peça 28) , entregue em 18/3/2021 (peça 36) ao seu representante legal, Ramon Moura Ribeiro (peça 14) ."
16. 	Assim, conforme indicado na instrução reproduzida no relatório precedente, a unidade instrutiva propõe conhecer da representação e no mérito considerá-la procedente, fazendo-se determinação para a anulação dos certames, além da aplicação da referida sanção ao gestor municipal.
17.	Novos elementos juntados aos autos, todavia, me conduziram a retirar o processo da pauta da Sessão Plenária do dia 16/6/2021, bem assim a formar convicção em sentido diferente das proposições alvitradas pela secretaria, conforme exporei a seguir.
18.	Com efeito, estando os autos conclusos e já pautados para apreciação, compareceram ao presente processo os causídicos representantes do Município de Euclides da Cunha em petição de peça 49, protocolada às vésperas do julgamento, na qual requereram: (i) o não acolhimento das pretensões veiculadas nas representações, senão pela perda do objeto a partir da anulação das Tomadas de Preços 006/2020 e 007/2020 e ausência de prejuízos ao erário; (ii) ao menos a adoção de deliberação "despida de aplicação de multa, podendo, consequentemente, ser lançada advertência, cumulada com prazos para o encerramento das providências administrativas que essa Corte entender críveis à solução da problemática, acaso deixe de considerar a eficácia das anulações erigidas. (doc. 01) ". 
19.	Pugnaram ainda pela juntada posterior de provas materiais ou arrazoados que se fizessem necessários ao deslinde da matéria versada na petição, a título de informações complementares.
20.	No corpo da referida petição, de 7 páginas, os causídicos informaram trazer à colação os atos administrativos que culminaram com a anulação dos processos licitatórios objeto das representações formuladas, de forma antecipada, indicando assim que teria havido, em suas visões, o esvaziamento das representações com consequente perda do objeto fiscalizado. 
21.	Também ofereceram escusas por não trazerem em tempo mais recuado as informações que procuravam apresentar, justificando que se deu em razão de que o período em que foi o município provocado por esta Corte, e no qual, inclusive, teria levado a efeito a edição dos aludidos atos de anulação, foi margeado pelo recrudescimento do estado de calamidade sanitária atinente à segunda onda do Covid-19, período no qual parcelas significativas dos servidores estiveram concentradas no planejamento de ações volvidas ao enfrentamento da emergência em saúde pública de importância internacional, o que, irretorquivelmente, implicou em séria dificuldade para providenciar os elementos para tanto.
22.	Aduziram, ainda, que isso se deu na esteira da boa-fé e de suas funções reativas em corrigir os rumos ainda que naquele momento crítico, e apelaram pela que se levasse em conta a verdade material dos fatos.
23.	Tais argumentos conduziram-me, como já mencionado, a solicitar a retirada do processo de pauta. E, já no mesmo dia em que assim procedi, o município juntou ao processo os elementos comprobatórios da anulação de ambos os certames, conforme peças 50/51 e 53/54.
24.	De fato, diante desses elementos, não há mais razão para que se determine a anulação das licitações, porquanto essa providência já foi adotada.
25.	A meu ver, as cautelares perderam o objeto, assim como não é mais oportuno o encaminhamento da determinação alvitrada.
26.	Em linha diversa, todavia, daquela por eles defendida, de que haveria o esvaziamento da representação, com perda de seu objeto, penso que cabe sim examinar o mérito da representação, porquanto já realizado o contraditório e reunidos todos os elementos que formam a convicção sobre a procedência dos apontamentos realizados.
27.	A propósito, o encaminhamento a ser assim adotado está alinhado com o entendimento por mim defendido no precedente Acórdão 2470/2018-TCU-Plenário, que deu origem ao seguinte enunciado da jurisprudência selecionada do TCU publicado no Boletim de Jurisprudência nº 242, de 12/11/2018:
"Boletim de Jurisprudência 242/2018
Acórdão 2470/2018-TCU-Plenário  (Representação, Relator Ministro-Substituto Augusto Sherman) 
Indexação: Direito Processual. Representação. Perda de objeto. Licitação. Revogação. Anulação. Medida cautelar. Mérito.
Enunciado
A revogação ou a anulação da licitação, após a instauração e a consumação do contraditório, conduz à perda de objeto da cautelar que determinou a suspensão do certame, mas não da representação em si, tornando necessário o exame de mérito do processo com o objetivo de evitar a repetição de procedimento licitatório com as mesmas irregularidades verificadas."
28.	Naquela assentada fiz as seguintes considerações no voto que proferi, também válidas a esta ocasião:
"12. Dessarte, acolho as proposições do titular da unidade técnica, as quais seguem o entendimento por mim colacionado na deliberação anterior, extraído de precedente julgado deste Tribunal, sob minha relatoria (Acórdão 743/2014-TCU-Plenário) , no sentido de que a revogação/anulação da licitação, após a instauração e a consumação do contraditório, conduz à perda de objeto da cautelar que determinou a suspensão do certame, mas não da representação em si, tornando necessário o exame de mérito do processo, com o objetivo de evitar a repetição de procedimento licitatório com as mesmas irregularidades verificadas, o que se faz com a ciência formal acerca da irregularidade constatada ou a realização de determinações e recomendações deste Tribunal. Acresço, portanto, a expedição das correspondentes orientações à entidade, como as referidas no item 10 retro, bem como determinação à secretaria com vistas a que realize o acompanhamento do edital que vier a substituir o do pregão em tela, representando a esta Corte em caso de reincidência ou não correção das irregularidades observadas."
29.	Assim, entendo que deva o Tribunal conhecer da representação, considerá-la procedente e dar ciência ao Município de Euclides da Cunha das falhas/irregularidades verificadas na licitação.
30.	No tocante à proposição de aplicação de sanção ao responsável, fundada no disposto no art. 58, inciso IV, da Lei 8.443/1992, conforme encetado na instrução, também deixo de acolhê-la, porquanto entendo justificada a ausência de resposta do gestor em face dos argumentos apresentados pelos causídicos à peça 49, já reproduzidos retro. 
30.	Além do mais, segundo verifico dos atos de anulação, foram eles formalizados e publicados antes mesmo do término da etapa de instrução destes autos. 
31.	Já em 3/5/2021 foi publicado no Diário Oficial do Município o aviso de licitação, conforme consta daquelas peças e do endereço eletrônico http://www.portaliop.org.br/diariopref/?id=3117 (consulta pela data de publicação) .
	Dessa forma, divergindo em parte do pronunciamento da SeinfraUrbana, com os ajustes, manifesto-me por que o Tribunal aprove o Acórdão que ora submeto à deliberação deste Colegiado.
TCU, Sala das Sessões, em 23 de junho de 2021.
AUGUSTO SHERMAN CAVALCANTI 
Relator